【裁判字號】    97,上,305
【裁判日期】    980120
【裁判案由】    損害賠償
【裁判全文】
臺灣高等法院民事判決                   97年度上字第305號
上訴人即附
帶被上訴人  甲○○
訴訟代理人  劉正穆律師
複 代理 人  李怡卿律師
訴訟代理人  徐宏澤律師
被上訴人即
附帶上訴人  乙○○
上列當事人間請求侵權行為損害賠償事件，上訴人對於中華民國
96年12月18日臺灣新竹地方法院96年度訴字第736號第一審判決
提起上訴，被上訴人為附帶上訴，本院於97年12月30日言詞辯論
終結，判決如下：
    主      文
原判決關於命上訴人給付超過新臺幣壹佰肆拾貳萬壹仟伍佰柒拾
貳元本息部分，及該部分假執行之宣告，暨訴訟費用之裁判（除
確定部分外）均廢棄。
上開廢棄部分，被上訴人在第一審之訴及其假執行之聲請均駁回
。
其餘上訴駁回。
被上訴人之附帶上訴駁回。
第一審（除確定部分外）、第二審訴訟費用關於上訴部分，由上
訴人負擔百分之六十四，餘由被上訴人負擔。第二審訴訟費用關
於附帶上訴部分，由被上訴人負擔。
    事實及理由
甲、程序方面：
一按「被上訴人於言詞辯論終結前，得為附帶上訴」，民事訴訟
  法第460條第1項前段定有明文，本件被上訴人於言詞辯論終結
  前，為附帶上訴，合於上開規定。
二被上訴人即附帶上訴人於原審請求之項目、金額如附表所示，
  就工作損失部分，原審雖認定被上訴人確受有新臺幣（下同）
  40,000元之工作損失（見原判決第9頁，本院卷第7頁，又原判
  決誤載為400,000元），然於事實及理由欄第三大段「得心證
  之理由第(四)小段第(6)小節論被上訴人得請求之損害賠償總額、
  第四大段「四、綜上，原告（被上訴人）本於侵權行為法律關
  係，請求被告（上訴人）給付2,225,051元……」時，漏計該
  工作損失40,000元，致其主文有誤算之情事（原判決第11-12
  頁，本院卷第8頁正面、背面），惟被上訴人未聲請原審裁定
  更正，而以附帶上訴之方式為救濟（本院卷第31頁），是本院
  以原判決認定被上訴人工作損失金額為0，亦以被上訴人附帶
  上訴方式為判決。再被上訴人於原審請求之金額為3,270,932
  元本息，原審命上訴人給付2,225,051元本息，被上訴人敗訴
  金額為1,045,881元本息（3,270,932-2,225,051＝1,045,881
  ），附帶上訴金額為731,846元（本院卷第27-28頁），仍在原
  審請求範圍內，至其請求上訴人再給付金額列為何項目下，核
  屬原請求項目下各金額之流用，不生追加、擴張之訴之問題。
乙、得心證之理由：
一被上訴人起訴主張：上訴人於民國95年1月15日晚上9時20分許
  ，駕駛車號R2-6396號自用小客車，沿新竹縣湖口鄉臺一線外
  側車道由北往南方向行駛，於途經南下54.5公里與新竹縣湖口
  鄉○○村○○路○段665巷口時，應注意轉彎車應禮讓直行車
  先行，依當時天候晴，夜間有照明、柏油路面乾燥無缺陷、無
  障礙物，視距良好等情，無不能注意之情事，其未注意及此，
  貿然自外側車道右轉進入上開665巷，適伊騎乘車號AX2-819
  號重型機車，行駛在其車輛右後方之機車優先道上，遭上訴人
  駕駛之自用小客車左後方碰撞伊騎乘之機車右前方（下稱系爭
  車禍），致伊受有右手中指截斷、無名指碎裂傷等傷害，伊受
  有如附表所示項目各損害，合計3,270,932元。爰依侵權行為
  損害賠償之法則，求為命上訴人如數給付，並自起訴狀繕本送
  達翌日起加計法定遲延利息之判決。
  上訴人則以：被上訴人就系爭車禍之發生與有過失，至少應負
  40％之過失責任；另其於95年4月6日、8月16日、11月20日、
  96年2月28日，分別向伊自用小客車保險之新安東京海上產物
  保險股份有限公司（下稱新安產險公司）領取受傷醫藥費各
  58,025元、3,211元、33,085元、9,370元，計103,691元，此
  部分不得再向伊請求，又被上訴人未實際支出看護費用，不得
  向伊請求賠償看護費用，縱認其得請求，因其與有過失，至多
  僅得請求33,600元，工作損失亦僅得請求24,000元。被上訴人
  右手中指及無名指受傷已接合痊癒，應無勞動能力減少之可能
  ，縱認得請求，亦應扣除向新安產險公司領取之200,000元殘
  廢給付，被上訴人請求之精神慰藉金1,000,000元，尚屬過高
  ，應予核減云云，資為抗辯。
二原審命上訴人給付2,225,051元，及自95年12月21日起至清償
  日止，按年息5％計算之利息，駁回被上訴人其餘之請求，上
  訴人提起上訴，聲明：
  (一)原判決不利上訴人部分廢棄。
  (二)上開廢棄部分，被上訴人在第一審之訴及假執行之聲請均駁
    回。
  被上訴人對上訴人之上訴，答辯聲明：上訴駁回。
  並為附帶上訴，聲明：
  (一)原判決關於後開第二項部分廢棄。
  (二)上廢棄部分，上訴人應再給付被上訴人731,846元，及自起
    訴狀繕本送達翌日起至清償日止，按年息5％計算之利息。
  (三)前項聲明，願供擔保請准宣告假執行。
  上訴人對被上訴人之附帶上訴，答辯聲明：附帶上訴駁回。
  〔被上訴人原審敗訴金額為1,045,881元，惟僅就其中731,846
  元為附帶上訴，則就其餘之314,035元（1,045,881-731,846＝
  314,035），未據提起上訴而告確定〕。
三被上訴人主張前揭事實，提出診斷證明書、醫療費用收據、員
  工在職證明書、請假證明書、員工職務證明書、勞工保險殘廢
  給付標準表、繳費單等件為證（原審附民卷第5頁以下）。上
  訴人確因上開過失傷害人之行為，經本院以96年9月12日96年
  度交上易字第167號刑事判決有期徒刑4月，減為有期徒刑2 月
  ，並准易科罰金確定在案，已據本院調閱該刑事卷宗審閱屬實
  ，另有判決正本在卷可憑（原審卷第63-67頁），且為上訴人
  所不爭執，被上訴人主張上訴人前揭侵權行為之事實，應認為
  實在。按「汽車行駛至交岔路口，其轉彎車應讓直行車先行」
  ，道路交通安全規則第102條第1項第6款定有明文。上訴人於
  上開時地駕駛汽車自應遵守上揭規定，且依肇事當時天候晴，
  夜間有照明、柏油路面乾燥無缺陷或障礙物，視距良好，而無
  不能注意之情事，有道路交通事故調查報告表可憑（本院卷第
  153頁），上訴人對於所駕駛車輛之前後路況、人車動態當能
  確切掌握，並無不能注意之情事，竟疏未注意後方來車而貿然
  右轉，未讓行駛於機車優先道之被上訴人之直行車先行，致被
  上訴人對於跨入機車優先道之車輛動向反應時間縮短，對於本
  件車禍之發生顯有過失，使被上訴人受有右手中指截斷、右手
  無名指碎裂傷之傷害，亦有臺灣大學醫學院附設醫院診斷證明
  書在卷可憑（原審附民卷第5-7頁），上訴人之過失行為與被
  上訴人之傷害結果間，具有相當因果關係，亦堪認定，上訴人
  自應依民法第184條第1項前段：「因故意或過失，不法侵害他
  人之權利者，負損害賠償責任」之規定，對被上訴人負損害賠
  償責任。
四上訴人不法侵害被上訴人之身體，既經認定，自應負賠償責任
  ，茲所應審酌者，為被上訴人請求之金額是否有當，分述如下
  ：
  (一)醫療費用112,677元（90,998+21,679＝112,677）部分：
    1.按「不法侵害他人之身體或健康者，對於被害人因此喪失
      或減少勞動能力或增加生活上之需要時，應負損害賠償責
      任」，民法第193條第1項定有明文，被上訴人因系爭車禍
      支出之醫療費用且屬必要者，核屬增加生活上之需要，自
      得請求上訴人賠償。
    2.被上訴人於原審主張其因系爭車禍受有上述傷害，支出醫
      療費用90,998元（原審卷第81頁），提出國立臺灣大學醫
      學院附設醫院（下稱臺大醫院）費用證明單2紙，自付額
      分別為55,173元、3,070元，計58,243元（原審卷第84-85
      頁）、財團法人長庚紀念醫院林口分院（下稱長庚醫院）
      費用收據6紙，金額計32,755元（原審附民卷第19-21頁）
      為證，合計90,998元。然臺大醫院費用證明單列有證明書
      費1,050元、1,430元（原審卷第84-85頁），長庚醫院收
      據列有證明書費150元（原審附民卷第21頁），以被上訴
      人於原審陳述：「金額不包括證明書費用……」等語（原
      審卷第95頁），參諸被上訴人於原審提出95年2月16日、3
      月8日、7月21日、11月9日之診斷證明書，分別係其第一
      、二、三、四次出院時之診斷證明書，已足供其訴訟所用
      ，證明書費用各依同日之費用收據所載，金額分別為300
      元、300元、150元、150元（原審附民卷第5-8、9、10、
      21頁），計900元（300+ 300+150+150＝900）為必要者外
      ，其餘證明書費1,730元（1,050+1,430+150-900＝1,730
      ）顯非屬必要而應予扣除，扣除後，被上訴人得請求之金
      額為89,268元（90,998-1,730＝89,268）。
    3.被上訴人於本院再請求上訴人賠償醫療費用21,679元，提
      出費用收據計13紙為證（本院卷第35-47頁）。然其中2紙
      收據金額為0元（本院卷第39、42頁），其餘11紙之金額
      計21,080元〔即無被上訴人計算式（本院卷第31頁）中之
      499元、第4筆100元〕，被上訴人雖另提出統一發票1紙載
      「醫療器材499元」（原審卷第121頁），然未載明究為何
      醫療器材，被上訴人亦未舉證證明該等醫療器材確屬醫療
      所需且屬必要費用，該499元自不得計入醫療費用中。再
      該等費用收據列有證明書費8筆，計950元（100+100+200+
      100+150+100+100+100＝950，本院卷第35、37-38、43-47
      頁，另按後述第五次出院之96年2月3日之費用收據無證書
      費用，本院卷第40-41頁），被上訴人重複申請證明書，
      核非必要費用而應予以扣除，有如上述，此部分被上訴人
      得請求之金額為20,130元（21,080-950＝20,130）。
    4.被上訴人得請求之醫療費用為109,398元（89,268+20,130
      ＝109,398），
  (二)看護費用151,400元（81,233+70,167＝151,400）部分：
    1.被上訴人因系爭車禍無法自行照料生活期間，有由專人看
      護之必要，其因而支出看護費用且屬必要者，亦屬增加生
      活上之需要，依民法第193條第1項之規定，自得請求上訴
      人賠償。再被害人因受傷需人看護，而由親屬看護時，雖
      無現實看護之支付，亦應認被害人受有相當看護費之損害
      ，得向加害人請求賠償。蓋因親屬照顧被害人之起居，固
      係出於親情，但親屬看護所付出之勞力，並非不能評價為
      金錢，只因兩者身分關係密切而免除支付義務，此種親屬
      基於身分關係之恩惠，自不能加惠於加害人，故應衡量及
      比照僱用職業護士看護情形，認被害人受有相當看護費之
      損害，得向加害人請求賠償。
    2.被上訴人主張其因系爭車禍受傷於(1)95年1月16日至2月16
      日、(2)95年2月21日至3月8日、(3)95年7月18日至7月21日
      、(4)95年10月27日至11月10日、(5)96年1月29日至2月3日
      住院（前三者在臺大醫院，後二者在長庚醫院），住院期
      間由其父母看護，依臺大、長庚醫院全日班看護工收費標
      準分別為2,000元、2,100元（春節期間另有加價計算），
      看護費用為151,400元等語（本院卷第31、33-34頁）。查
      被上訴人上開五次住院係「接受緊急右手指接合手術及右
      手無名指深部創傷處理手術……深部複雜創傷處理-傷口
      長10公分手術」、「接受死骨切除術-第四指之手術……
      」、「接受第四指骨頭矯正之手術」、「施行腳趾至手指
      移植手術」、「施行肌腱放鬆手術」（原審附民卷第5-8
      頁、原審卷第86頁），顯然其五次手術均屬手指重建、腳
      趾移植至手術、肌腱放鬆等手術，手術後為避免骨頭位移
      、加速良好回復狀態等情形，均有不宜隨意移動之情形，
      則臺大醫院96年8月15日校附醫秘字第0960002071號函所
      載：「葉先生（被上訴人）第一次於本院住院期間，因接
      受手指重接顯微手術，不可隨意移動，故全日需他人扶持
      使（始）得行動」云云（原審卷第39頁），因未述及被上
      訴人第二、三次手術亦屬不宜隨意移動，然參諸後述長庚
      醫院函所載被上訴人於第四、五次手術住院期間宜由他人
      協助照護等情，應認被上訴人三次於臺大醫院住院期間均
      全日需他人扶持始得行動而有專人看護之必要。另長庚醫
      院96年8月27日（96）長庚院法字第0587號函載：「說明
      ：三、……另病患（指被上訴人）住院期間……因傷勢導
      致行動不便，日常生活宜由他人協助照護……」等語（原
      審卷第41-42頁），被上訴人第四、五次在長庚醫院之住
      院期間亦有由專人看護之必要。被上訴人請求看護日數是
      否妥當，分述如下：
      (1)查被上訴人於95年1月16日住院，於同年2月16日出院（
        原審附民卷第5頁），其出院當日當係已能自行料理日
        常生活，醫院方准其出院，則計算需專人看護日數應不
        計出院日，其看護日數應以31日計，此部分被上訴人亦
        以31日計（本院卷第33頁）。
      (2)同理，被上訴人95年2月21日住院至3月8日住院（原審
        附民卷第6頁），其看護日數以15日計，此部分被上訴
        人亦以15日計（本院卷第33頁）。
      (3)被上訴人所稱於95年7月18日至7月21日在臺大醫院住院
        部分，依診斷證明書所載「……於95年7月18日來本院
        住院，民國95年7月19日在本院接受……矯正之手術，
        於民國95年7月21日出院」（原審附民卷第7頁），是被
        上訴人95年7月18日住院僅係等待翌日之矯正手術，當
        日尚不需專人看護，於7月21日出院當日亦無專人看護
        之必要，此段看護日數應為2日。
      (4)被上訴人於95年10月27日至11月10日在長庚醫院住院一
        節，依診斷證明書載明：「於95年10月26日住院，10月
        27日施行腳趾至手指移植手術，11月9日出院，共住院
        15日」等語（原審附民卷第8頁），其雖於95年10月26
        日住院，惟於翌日方施行移植手術，是95年10月26日尚
        非無法自行料理生活，應自手術之當日即10月27日起算
        看護日數，再依該診斷證明書所載係11月9日出院，非
        被上訴人所稱之11月10日出院，則其看護日數應為13日
        （10月份之5日加11月份之8日）。
      (5)被上訴人於96年1月29日至2月3日在長庚醫院住院部分
        ，依96年2月3日診斷證明書載：「於96年1月29日住院
        ，1月30日施行肌腱放鬆手術，2月3日出院，共住院5日
        」（原審卷第86頁），其96年1月29日僅住院，待翌日
        之手術，不得列計看護日數，2月3日出院當日亦無專人
        看護之必要，理由同上，此段期間之看護日數應以4日
        計。
      (6)以上，被上訴人需專人看護之日數臺大醫院部分為48日
        （31+15+2＝48）、長庚醫院部分為17日（13+4＝17）
        。
    3.被上訴人主張臺大醫院、長庚醫院全日看護費用依序每日
      為2,000元、2,100元，有照顧服務員僱用辦法與工作內容
      （臺大醫院部分）、長庚紀念醫院申請照顧服務員作業說
      明在卷可參（原審卷第87、91頁）。被上訴人另謂95年1
      月28-30日係農曆除夕、初一、初二，每日以3,000元計云
      云，查被上訴人第一次住院期間（95年1月16日至2月16日
      ）固逢春節期間（本院卷第155頁參照），然此期間被上
      訴人係在臺大醫院住院，而被上訴人提出之臺大醫院資料
      並無春節期間價格另計之規定，臺大醫院96年8月15日校
      附醫秘字第0960002071號函亦載：「說明：二、……(四)本
      院合約之看護中心人員……費用如下：……3.全日班：…
      …費用2,000元……5.前述費用外，看護不得另外要求家
      屬供給三餐、小費或調漲費用」等語（原審卷第39-40頁
      ），非但無春節加價之約定，且禁止看護調漲費用；另被
      上訴人所提照護合約書（原審卷第88 -90頁）所載「全日
      班費用二千一百元」應係指長庚醫院部分，則所載「春節
      期間費用三千元」亦不能適用於臺大醫院之看護部分，是
      被上訴人得請求臺大醫院、長庚醫院住院期間之看護費用
      依序以每日2,000元、2,100元計。
    4.被上訴人之看護費用為131,700元（2,000×48+2,100×17
      ＝131,700），其逾此範圍之請求，於法無據，不應准許
      。
  (三)工作損失40,000元部分：
    1.被上訴人主張其於系爭車禍發生前，在大斗笠客棧擔任外
      場服務生，每月薪資20,000元，於系爭車禍發生後住院2
      個月，薪資損失合計40,000元等情，提出員工職務證明書
      為證（原審附民卷第25頁）。依上述被上訴人五次手術，
      住院期間逾2個月，此段期間其無法工作，為上訴人所不
      爭執（本院卷第66頁，上訴人所爭執者為被上訴人之每月
      薪資），被上訴人自得依民法第193條第1項之規定，請求
      因傷住院2個月，受有無法工作之收入損失。
    2.至被上訴人主張其每月薪資20,000元，雖提出員工職務證
      明書，上載「月薪20,000元正」，然此證明書為私文書，
      上訴人否認其真正，本院函大斗笠客棧查詢相關事宜，未
      見函覆本院，嗣經新竹縣政府警察局竹北分局97年10月23
      日竹縣北警偵字第0970022124號函載：「大斗笠餐廳已於
      97年9月18日歇業」云云（本院卷第105頁），而大斗笠客
      棧於93-95年度之綜合所得稅給付清單上無被上訴人之薪
      資資料，有財政部臺灣省北區國稅局（下稱北區國稅局）
      新竹縣分局97年11月24日北區國稅竹縣一字第0971018347
      號函附大斗笠客棧93-95年綜合所得稅給付清單可參，且
      為被上訴人所不爭執（本院卷第129-132、141頁），再被
      上訴人於95年度無綜合所得稅申報稅籍資料，亦有北區國
      稅局中壢稽徵所97年11月25日北區國稅中壢二字第097101
      9643號可按（本院卷第125頁），顯然依上開資料均無由
      證明被上訴人每月薪資為20,000元，即應以基本工資（即
      最低薪資）15,840元計，則被上訴人2個月受傷住院不能
      工作之損失為31,680元（15,840×2＝31,680），其逾此
      範圍之請求，於法無據，不能准許。
  (四)勞動能力減少2,056,511元部分：
    1.被上訴人主張其因系爭車禍所受之前揭傷害，適用勞工保
      險殘廢給付標準表之標準之殘廢等級第11級，減損之勞動
      力為38.45％，其發生車禍時為20歲，勞動年齡以至60歲
      為基準，仍有40年勞動期間，扣除中間利息後，受有勞動
      能力減少之損害2,056,511元，應由上訴人賠償等語。
    2.按「不法侵害他人之身體或健康者，對於被害人因此喪失
      或減少勞動能力或增加生活上之需要時，應負損害賠償責
      任」，民法第193條第1項定有明文，查被上訴人因系爭車
      禍受有受有右手中指截斷、右手無名指碎裂傷等傷害，有
      如前述，屬勞工保險條例第53條附表即「勞工保險殘廢給
      付標準表」手指缺損障害第75項「一手拇指及食指以外之
      任何手指共有二指殘缺者」之殘廢標準，依勞工保險條例
      第55條第3款規定，為11殘廢等級，有勞工保險殘廢給付
      標準表在卷可佐（原審附民卷第27頁），其手指功能既已
      受有上開殘缺，即有減少勞動能力之情形，自得依上開規
      定請求上訴人賠償減少勞動能力。上訴人雖辯稱被上訴人
      手指已接合，或自腳趾移植手術，無減損勞動能力情形云
      云，然被上訴人右手中指、無名指因系爭車禍截斷、碎裂
      傷等，因將腳趾移植接合，外觀上雖無殘缺，但中指、無
      名指因係移植，已僵硬無法活動，小指則受中指、無名指
      影響，活動較不靈活等情，已經本院當庭勘驗被上訴人右
      手指狀況（本院卷第140頁背面），參諸後述臺大醫院、
      長庚醫院、勞工保險局各函，顯然被上訴人確有勞動能力
      減損情形，上訴人上開辯解，自無可採。
    3.至被上訴人雖以其在大斗笠客棧之月薪20,000元為其減少
      勞動能力之計算基準，然被上訴人之月薪資應以每月基本
      工資計，有如上述，則在96年6月30日前、96年7月1日後
      之月薪依序為15,840元、17,280元（本院卷第154頁），
      年薪依序為190,080元（15,840×12＝190,080)、207,360
      元（17,280×12＝207,360）。再系爭車禍發生於95年1月
      15日晚上9時許，被上訴人當日應已下班而領有薪資，其
      並請求2個月（自95年1月16日起至3月15日）之工作損失
      ，有如上述，其係75年2月21日生（本院卷第106頁），於
      135年2月21日滿60歲，則計算被上訴人減少勞動能力損失
      應自95年3月16日（請求喪失工作損失之翌日）起算至135
      年2月20日（滿六十歲前一日）止，依霍夫曼式扣除中間
      利息後，被上訴人原得領取之薪資（即原有之勞動能力）
      為4,585,004元（計算式詳附表*一-四）。
    4.被上訴人主張其勞動能力減損38.45％云云。按勞工保險
      條例第53條第1項規定：「被保險人因普通傷害或罹患普
      通疾病，經治療終止後，如身體遺存障害，適合殘廢給付
      標準表規定之項目，並經保險人自設或特約醫院診斷為永
      久殘廢者，得按其平均月投保薪資，依同表規定之殘廢等
      級及給付標準，一次請領殘廢補助費，殘廢給付標準表如
      附表二」，該殘廢給付標準表僅載：「身體障害系列、障
      害項目、身體障害之狀態、身體障害序列（殘廢等級、給
      付標準）、附註」而已（本院卷第156頁），並無「各殘
      廢等級喪失或減少勞動能力比率表」，則被上訴人依該比
      率表主張其勞動能力減損38.45％云云，於法無據。勞工
      保險局97年12月17日保給殘字第09761501290號函固載：
      「葉君（被上訴人）若確已右手五指均喪失機能，則依前
      揭規定，可符合勞工保險殘廢給付標準表第101項第8等級
      ；如其僅右手中指、無名指及小指喪失機能，則符合……
      第111項第11等級」等語（本院卷第137-138頁），亦僅敘
      明被上訴人符合殘廢給付標準表第111項第11等級之殘廢
      等級，未敘明被上訴人減損勞動能力達38.45％，被上訴
      人復未舉證證明其勞動能力減損確達38.45％。另臺大醫
      院96年8月15日校附醫秘字第0960002071號函載：「葉先
      生（被上訴人）於96年7月27日至本院門診接受鑑定，其
      右手功能上喪失約百分之四十」、長庚醫院96年8月27 日
      （96）長庚院法字第0587號函載：「依病患病情評估，其
      第3、4指活動度減損逾越50％，且其活動角度低於130度
      ，導致手部功能減損約為30％，亦影響其工作能力……」
      云云（原審卷第39、41頁），所述者均屬「手部功能」減
      損比例之意見，尚非「勞動能力」減損比例之看法。且被
      上訴人於96年8月27日後仍持續復健、治療，有後述長庚
      醫院函所載，暨被上訴人提出97年1月21日、1月31日之醫
      療費用收據可參（本院卷第35-37、42-43頁），則臺大醫
      院上開函所載被上訴人右手功能喪失約40％云云，尚難憑
      為被上訴人言詞辯論終結時減損勞動能力狀況之證明，另
      臺大醫院97年10月3日診斷證明書載：「勞動能力減損程
      度為百分之四十」等語（本院卷第100頁），僅係醫師囑
      言，且未敘明何以認為被上訴人勞動能力減損40％，蓋依
      下小段所述，功能喪失並不等於勞動能力減損。又長庚醫
      院上開函另載：「但因病患目前尚在持續復健、治療中，
      需端視病患後續治療及復原程度，故尚無法評估其預後，
      而相關勞動力減損之鑑定可建請病患至本院職業醫學科門
      診進行勞動能力減損之科學鑑定……」，顯然長庚醫院所
      稱「導致手部功能減損約30％」，亦非被上訴人言詞辯論
      終結時之減損勞動能力狀況，上開臺大醫院、長庚醫院函
      均難作為有利於被上訴人認定之依據。
    5.上訴人聲請送行政院國軍退除役官兵輔導委員會臺北榮民
      總醫院 (下稱臺北榮總）鑑定被上訴人傷殘程度，經臺北
      榮總97年6月2日北總骨字第0970010876號函載：「實因本
      院公務繁忙，未克辦理」等語（本院卷第77頁）。本院再
      函臺大醫院就被上訴人減損勞動能力程度為補充說明，臺
      大醫院97年11月20日校附醫秘字第0970001673號函載：「
      說明：「二……(一)葉先生右中指截斷、右無名指壓砸傷，
      最後雖移植腳趾至其中指截斷處，但因粘黏關係，最終中
      指、無名指及小指仍僵直而功能完全喪失，因此判定葉先
      生右手手部功能喪失約40％（因拇指約佔手部功能50％、
      食指15％、中指15％、無名指10％、小指5％，加上手術
      後造成之粘黏）。(二)依『勞工保險殘廢給付標準表』載示
      ，可認同葉先生之勞動能力減損約28％」等語（本院卷第
      124頁），上訴人就該函不爭執，有其筆錄：「臺大醫院
      既有作專業判斷，上訴人尊重臺大醫院專業之判斷」云云
      在卷可憑（本院卷第141頁），則被上訴人勞動能力減損
      應為28％，依此計算，被上訴人減少勞動能力1,283,801
      元（附表*五），其逾此範圍之請求，於法無據，不應准
      許。
  (五)精神慰撫金900,000元（300,000+600,000＝900,000）部分
    ：
    1.按「不法侵害他人之身體、健康、名譽、自由、信用、隱
      私、貞操，或不法侵害其他人格法益而情節重大者，被害
      人雖非財產上之損害，亦得請求賠償相當之金額」，民法
      第195條第1項前段定有明文，被上訴人因系爭車禍受有上
      開傷害，自得據此請求上訴人給付精神慰撫金。
    2.本院審酌被上訴人於系爭車禍發生時即將屆20歲，正值青
      春年少，因系爭車禍受傷多次接受右手中指接合、右手無
      名指深部創傷處理、深部複雜創傷處理、右手第4指死骨
      切除、近端指節關節固定矯正、右手無名指矯正及兩腳指
      移植、重建等手術，所受身心之痛楚與煎熬至鉅，除右手
      中指、無名指因受傷接受移植，並因粘黏關係，致右手中
      指、無名指及小指僵直功能完全喪失外，右腳第二腳趾亦
      因移植而闕如之實際情況；及兩造身分、地位、資力等〔
      被上訴人除有93年、94年薪資收入43,320元、46,102元（
      按即原審卷第23頁之20,352元加上25,750元），及於95年
      間在大斗笠客棧之薪資收入外，無其他財產（原審卷第23
      頁、本院卷第126-127頁）；上訴人任職於宏泰電工股份
      有限公司，於94年間領有薪資所得1,008,253元，營利所
      得643元、股利36,340元、利息所得及其他所得共7,059
      元，名下另有車號3R2-6396號汽車等情（原審卷第25-30
      頁）〕，認被上訴人請求精神慰撫金900,000元核屬過高
      ，應予酌減為600,000元，方屬公允，逾此數額之請求，
      於法無據，不應准許。
  (六)以上，被上訴人因系爭車禍所受損害為2,156,579元（詳如
    附表編號1至6）。
五上訴人另辯稱被上訴人與有過失，應減輕上訴人賠償金額云云
  ，按「損害之發生或擴大，被害人與有過失者，法院得減輕賠
  償金額，或免除之」，民法第217條第1項定有明文。查上訴人
  聲請將相關資料送國立交通大學（下稱交大）鑑定兩造應負責
  任，據交大鑑定結果：「……因此，鑑定意見為：甲○○駕駛
  自用小客車右轉時，而於尚未到達巷口前先行變換車道時未注
  意右後來車，與乙○○駕駛普通重型機車閃避不當，同為肇事
  原因」，有交大97年8月28日交大管運字第0970013244號函附
  鑑定意見書在卷可參（本院卷第80-83頁）。復被上訴人所不
  爭執（本院卷第93頁）之臺灣省車輛行車事故覆議鑑定委員會
  覆議意見：「一甲○○駕駛自小客車，行經無號誌交岔路口右
  轉時，未讓機車道上之直行車先行，為肇事主因。二乙○○駕
  駛重機車，行經無號誌交岔路口，未減速慢行，且未注意車前
  狀況，為肇事主因」（原審卷第104頁），參酌上訴人之自用
  小客車肇事後照片係左後保險桿受損、肇事後向右斜停於現場
  路口位置及上訴人於警局訊問時所稱：「車子左後葉子板、保
  險桿及左後車燈均損壞」云云（刑事偵查卷宗第10頁筆錄、第
  19頁現場圖、第24、25、45、51頁照片），顯然上訴人駕駛自
  用小客車行經肇事路口時，由外側車道變換至機車擬駛入新竹
  縣湖口鄉○○村○○路○段665巷口時，未注意讓被上訴人駕
  駛之重型機車直行車先行，亦未注意安全距離，致在右轉途中
  與被上訴人駕駛之重型機車發生碰撞；另被上訴人於警局時自
  承其時速約60公里、機車前方及車身均有損壞等語、機車受損
  照片（刑事偵查卷宗第12、14頁筆錄、第22、46、52頁照片）
  ，顯見被上訴人駕駛重型機車行經無號誌路口，未減速慢行，
  未注意車前狀況，復未隨時採取必要之安全措施，致上訴人自
  用小客車右轉擬進入上開665巷時，不及閃避等情，本院認上
  訴人、被上訴人就系爭車禍之發生，應各負80％、20％之過失
  責任，依上開規定，應減輕上訴人20％之賠償金額，則被上訴
  人得請求之損害賠償金額為1,725,263元（附表編號7、◎）。
六按「保險人依本法規定所為之保險給付，視為被保險人損害賠
  償金額之一部分；被保險人受賠償請求時，得扣除之」，強制
  汽車責任保險法第32條定有明文。查被上訴人於系爭車禍發生
  後，已向上訴人所有車輛所投保強制汽車責任險之保險人申請
  領得強制汽車責任險理賠金計303,691元，有新安產險公司理
  賠計算書5張在卷可證（原審卷第105-108、122頁），且為兩
  造所不爭執（按被上訴人就原判決扣除該款項，未聲明不服）
  ，是被上訴人得請求賠償之金額應再扣除303,691元，扣除後
  ，被上訴人得請求之金額為1,421,572元（1,725,263-303,691
  ＝1,421,572）。
七綜上所述，被上訴人依侵權行為損害賠償之法則，請求上訴人
  給付被上訴人1,421,572元，及自起訴狀繕本送達翌日即95年
  12月21日（原審附民卷第1頁，上訴人於95年12月20日收受刑
  事附帶民事起訴狀繕本）起至清償日止，按年息5％之利息，
  為有理由，應予准許，其逾此範圍之請求，於法無據，應予駁
  回，被上訴人敗訴部分，假執行之聲請亦失所依據，應併予駁
  回。原審命上訴人給付超過上開應准許本息部分，尚有未洽，
  上訴人上訴意旨指摘此部分原判決不當，求予廢棄改判，為有
  理由，應由本院予以廢棄，改判如主文第二項所示。原審命上
  訴人給付上開應准許本息部分，並依兩造之聲請酌定擔保金分
  別為假執行、免為假執行之諭知（原審就免為假執行部分另為
  補充判決-原審卷第133頁），核無不合。上訴人上訴意旨指摘
  原判決此部分不當，求予廢棄改判，為無理由，應予駁回。原
  審（除確定部分外）駁回被上訴人超過2,225,051元本息之請
  求，並駁回其此部分假執行之宣告，理由與本院認定未盡相同
  ，惟其結論則無二致，此部分原判決仍應予以維持，被上訴人
  附帶上訴意旨指摘原判決此部分不當，求予廢棄改判，為無理
  由，應予駁回。
八本件因事證已臻明確，兩造其餘攻擊、防禦方法及所為之立證
  ，經審酌後認與判決之結果不生若何影響，無庸再逐一予以論
  列，合併敘明。
據上論結，本件上訴為一部有理由，一部無理由，附帶上訴為無
理由，依民事訴訟法第450條、第449條第1項、第79條、第78條
，判決如主文。
中    華    民    國    98    年    1     月    20    日
                    民事第十六庭
                        審判長法  官  劉靜嫻
                              法  官  謝碧莉
                              法  官  湯美玉
正本係照原本作成。
甲○○不得上訴。
乙○○如不服本判決，應於收受送達後20日內向本院提出上訴書
狀，其未表明上訴理由者，應於提出上訴後20日內向本院補提理
由書狀（均須按他造當事人之人數附繕本）上訴時應提出委任律
師或具有律師資格之人之委任狀；委任有律師資格者，另應附具
律師資格證書及釋明委任人與受任人有民事訴訟法第466條之1第
1項但書或第2項（詳附註）所定關係之釋明文書影本。
中    華    民    國    98    年    1     月    20    日
                              書記官  蕭進忠
附註：
民事訴訟法第466條之1（第1項、第2項）：
對於第二審判決上訴，上訴人應委任律師為訴訟代理人。但上訴
人或其他法定代理人具有律師資格者，不在此限。
上訴人之配偶、三親等內之血親、二親等內之姻親，或上訴人為
法人、中央或地方機關時，其所屬專任人員具有律師資格並經法
院認為適當者，亦得為第三審訴訟代理人。


司法院資訊處製作；財團法人民間司法改革基金會備份。
